臺灣高等法院臺南分院民事判決
109年度上字第322號
上  訴  人  
即原告      聚盛建設有限公司

法定代理人  吳三寶  
訴訟代理人  汪團森律師
上  訴  人  
即  被  告  林吳美春
被上訴人    林元    
            林妤珊  
共     同
訴訟代理人  王森榮律師
            賴柏宏律師
上列當事人間請求確認通行權存在等事件，上訴人對於中華民國
109年7月29日臺灣臺南地方法院第一審判決(108年度重訴字第23
1號)各提起上訴，本院於111年4月28日言詞辯論終結，判決如下
：
    主  文
原判決關於主文第一項確認聚盛建設有限公司有通行權存在、第
二項後段命林吳美春應容忍聚盛建設有限公司在臺南市○○區○○段
○○○○○地號土地上申請水、電等管線、築路鋪設柏油部分，及命
負擔訴訟費用之裁判均廢棄。
上廢棄部分，聚盛建設有限公司在第一審之訴駁回。
林吳美春其餘上訴駁回。
聚盛建設有限公司上訴駁回。
廢棄部分第一、二審訴訟費用，由聚盛建設有限公司負擔。上訴
駁回部分，第二審訴訟費用分別由聚盛建設有限公司、林吳美春
各自負擔。
    事實及理由
一、上訴人聚盛建設有限公司(下稱聚盛公司)主張：伊於民國(
    下同)106年4月13日向林吳美春購買臺南市○○區○○段000地號
    土地(下稱系爭土地)，並簽立土地買賣契約（下稱系爭契約
    ），價金新臺幣(下同)2,829萬元，惟因系爭土地無對外聯
    通之道路，係屬袋地，往北需通行林吳美春所有之同段000-
    0地號土地(下稱系爭000-0地號土地)、往南需通行林吳美春
    所有之000 -0地號土地、被上訴人林元所有之000-0地號土
    地、訴外人林毅賢共有之000-0地號土地、及被上訴人林妤
    珊所有之000-0地號土地至聯外道路，雙方遂於簽立之系爭
    契約第12條第3項約定，林吳美春應出具上開000-0、000-0
    、000-0、000-0(下稱系爭000-0等4筆土地、與系爭000-0地
    號土地合稱系爭通行土地）、及系爭000-0地號土地之築路
    及通行權同意書予伊。惟伊於106年11月2日僅取得系爭000-
    0等4筆土地使用同意書，漏未取得系爭000-0地號土地之土
    地使用同意書。嗣林吳美春在系爭000-0地號土地上種植果
    樹、搭架堆置物品，阻礙聚盛公司通行及申請水、電、瓦斯
    、鋪設柏油路面等。爰依系爭契約書第12條第3項約定及民
    法第199條第1項、第787條、789條之規定，請求林吳美春出
    具系爭000-0地號土地使用權同意書，並請求確認伊對系爭0
    00-0地號土地有通行權存在。又聚盛公司於108年初開始出
    售建案時，林吳美春3人竟散布「系爭土地興建之透天厝無
    路權、無路權都給我們偷寫、只賣建案土地給聚盛公司、看
    屋的人應考慮路權」等事與欲購屋之人，致聚盛公司商譽、
    吳三寶名譽權受有損害，爰依民法第184條第1項、第185條
    、第195條第1項之規定請求林吳美春、林元、林妤珊(下稱
    林吳美春3人)連帶賠償聚盛公司870萬元本息、吳三寶100萬
    元本息等情。〔原審判決:確認㈠聚盛公司對林吳美春所有系
    爭000-0地號土地有通行權存在。㈡林吳美春、林元、林妤珊
    不得在系爭000-0等4筆土地上設置障礙物妨礙通行；林吳美
    春應容忍聚盛公司在系爭000-0地號土地上申請水、電等管
    線，及築路鋪設柏油。㈢林吳美春應給付聚盛公司10萬元本
    息。並駁回聚盛公司其餘之請求及為吳三寶敗訴之判決。聚
    盛公司對於其敗訴部分中關於⒈原判決駁回其請求「林吳美
    春應就系爭000-0地號土地上妨礙通行之物品、植物拆除或
    移除」、⒉原判決駁回其請求林吳美春賠償聚盛公司商譽權
    損失450萬元、及原判決駁回聚盛公司請求林元、林妤珊應
    連同原審已判決10萬元合計460萬元本息與林吳美春負連帶
    給付之責部分聲明不服。至原判決駁回聚盛公司請求「林吳
    美春應容忍其就000-0、林元應容忍其就000-0、000-0、林
    妤珊應容忍其就000-0地號土地申請水、電、瓦斯、電線等
    管線」、「林吳美春應就系爭000-0地號土地出具土地使用
    權同意書予聚盛公司」及原審駁回聚盛公司請求林吳美春3
    人連帶賠償逾450萬元本息部分，則未據聚盛公司聲明不服
    ，吳三寶對其敗部分，亦未聲明不服，此二部分均不在本件
    審理範圍。林吳美春則對其敗訴部分(即聚盛公司對林吳美
    春所有系爭000-0地號土地有通行權存在、林吳美春應容忍
    聚盛公司在系爭000-0地號土地上申請水、電等管線，及築
    路鋪設柏油部分)聲明不服，提起上訴。嗣聚盛公司具狀撤
    回上開⒈聚盛公司請求「林吳美春應就系爭000-0地號土地上
    妨礙通行之物品、植物拆除或移除」部分之上訴(見本院卷㈡
    第391至393頁)，此部分亦不在本件審理範圍〕。並上訴聲明
    ：⒈原判決關於駁回聚盛公司後開第2項之訴部分，及該部分
    假執行之聲請暨命負擔訴訟費用之裁判均廢棄。⒉上廢棄部
    分，被上訴人林吳美春應再給付聚盛公司450萬元，及自108
    年8月3日起至清償日止，按週年利率百分之5計算之利息。⒊
    林元、林妤珊則應連同原審已判決10萬元合計新460萬元，
    及自108年8月3日起至清償日止，按年息百分之五計算之利
    息，與林吳美春負連帶給付之責。㈡對於林吳美春之上訴，
    則為答辯聲明：上訴駁回。
二、林吳美春則以:㈠伊並未同意出借系爭000-0地號土地予聚盛
    公司，聚盛公司於申請建築執照時既僅標示系爭000-0等4筆
    土地為私設道路，未將系爭000-0地號土地標示列為私設道
    路，應不得於事後再主張林吳美春有依約配合提供系爭000-
    0地號土地供聚盛公司通行之用。㈡伊確係不滿吳三寶口頭所
    述之通行權範圍與契約所載内容不符，嗣發現覺得受騙而質
    疑係遭吳三寶偷寫，方於訴外人陳金華詢問時口出「材料是
    不錯啦」等語後，始再迭向陳金華陳稱「但是，這路他們都
    沒路權啦！都給我偷寫啦！」、「都我們的，到水溝都是我
    們的」、「連旁邊也都給我們偷寫！」、「我賣他這塊建地
    ，其他道路還是我們的」、「（這路是你們用的還是他們？
    ）這是他們用的，讓環保局檢查過的」、「是為什麼他們要
    給我們偷寫地號下去，沒經過我們同意就寫地號下去」等語
    ，對此表示質疑是吳三寶未經其同意下所偷寫，此乃屬林吳
    美春依據渠個人之認知所為之主觀評價意見，絕非惡意去貶
    抑或詆毀聚盛公司之商譽，原審判決聚盛公司對系爭000-0
    地號土地有通行權及伊應容忍聚盛公司對系爭000-0地號土
    地申請水、電等管線、築路鋪設柏油，並命伊賠償10萬元之
    商譽損害予聚盛公司，顯係違誤。另無足夠積極證據證明聚
    盛公司所謂商譽損害與林吳美春行為間存在因果關係，故聚
    盛公司請求林吳美春再給付450萬元(含財產上損害400萬元
    、非財產上損害50萬元)，及連同原審判決之非財產上損害1
    0萬元，共460萬元部分，林吳美春3人應負連帶給付責任乙
    節，並無理由等語，資為抗辯。林吳美春並為上訴聲明:㈠原
    判決關於主文第一項確認有通行權存在、第二項後段命林吳
    美春應容忍聚盛公司在000-0地號土地上申請水、電等管線
    、築路鋪設柏油部分、第三項所命林吳美春給付10萬元本息
    部分，及就第三項所為假執行之宣告暨命負擔訴訟費用之裁
    判均廢棄。㈡上開廢棄部分，聚盛公司在第一審之訴駁回。
    對於聚盛公司之上訴，則為答辯聲明:上訴駁回。
三、林元、林妤珊則以:其二人並未毀損聚盛公司之商譽，且本
    件無足夠積極證據證明聚盛公司所主張之損害與本件林元、
    林妤珊之行為間存在因果關係，故聚盛公司請求林吳美春3
    人應再給付450萬元財產上損害，及連同原審判決之10萬元
    ，共460萬元部分，林吳美春3人應負連帶給付責任乙節，並
    無理由等語，資為抗辯。並為答辯聲明:上訴駁回。
四、兩造不爭執事項
  ㈠系爭土地原為林吳美春所有，林吳美春於106年4月13日與訴
    外人聚揚公司簽立系爭契約書，將系爭土地出售聚揚公司，
    買賣價金為2,829萬元。其後該買賣契約書之買方經劃線刪
    除，改填寫為聚盛公司，契約書詳如原證1(見原審108年度
    營調字第194號卷，下稱調字卷第47至54頁)所示。
  ㈡系爭契約書第12條第3項以手寫約定：「…隔鄰000-0至-0、00
    0-0、000-0地號為賣方所有，賣方須出具築路（含水電管路
    ）及通行權同意書於買方」等文字。另林吳美春3人提出之
    土地使用權同意書（見調字卷第89、91頁)，及同意書（見
    調字卷第91頁）其上林吳美春3人之簽名均為本人所親簽，
    其中土地使用權同意書有手寫記載：「上開同意書立書人同
    意聚盛建設施作埋設管路、裝設水電等相關設施。」等語，
    並有林吳美春3人及訴外人林毅賢之簽名、蓋章。
  ㈢系爭土地買賣委託訴外人僑馥建築經理股份有限公司（下稱
    僑馥建經公司）辦理「不動產買賣價金履約保證」業務，依
    僑馥建經公司109年2月18日僑馥（109)字第53號函文所檢附
    之資料，買賣價金總額2,829萬元，除簽約款200萬元外餘2,
    629萬元已全數匯入並由出賣人林吳美春領取完畢（見原審
    卷㈠第201至203頁）。
  ㈣系爭土地於106年10月12日以「買賣」為原因關係，於同年月
    26日送件申請所有權移轉登記，並於同年月30日登記於聚盛
    公司名下，聚盛公司並將系爭土地分割增加地號000-0、000
    -0、000-0、000-0、000-0、000-0、000-0地號等（包括000
    地號）共計8筆土地，及在上開8筆土地上興建透天厝（建照
    號碼：（106)南工造字第0000號）(下稱系爭建案)，透天厝
    已於108年6月28日峻工，並於108年11月4日領取使用執照（
    （108)南工使字第0000號）。
  ㈤聚盛公司於申請指定建築線時，建築線如原審卷㈠第35頁所示
    指定建築線證明書圖，依聚盛公司提出之原證9指定建築線
    證明書圖所示，申請基地為系爭土地、系爭000-0等4筆土地
    （見原審卷㈠第35頁）。
  ㈥林吳美春所有000-0地號土地係分割自系爭土地，系爭土地為
    林吳美春所有，分割自同段000地號土地；另同段000-0地號
    土地為林元所有、000-0地號土地為林妤珊所有、000-0地號
    土地為林元（權利範圍:11451分之4955)、林毅賢（權利範
    圍：11451分之6496)2人所共有。
  ㈦系爭000-0地號土地上目前有林吳美春設置如本院卷㈠第369頁
    附圖所示之地上物及動產。
五、兩造爭執事項:
  ㈠聚盛公司主張對林吳美春所有系爭000-0地號通行權是否有理
    由？若有，林吳美春是否應容忍聚盛公司在系爭000-0地號
    上申請水、電等管線，及築路鋪設柏油?
  ㈡聚盛公司本於民法第184條第1項前段、第195條規定請求林吳
    美春3人連帶給付財產上損害賠償400萬元、非財產上損害60
    萬元本息，有無理由？
六、得心證理由　　
  ㈠聚盛公司主張對林吳美春所有系爭000-0地號土地通行權是否
    有理由？若有，林吳美春是否應容忍聚盛公司在系爭000-0
    地號上申請水、電等管線，及築路鋪設柏油?
　  本件聚盛公司主張：伊對系爭000-0地號有通行權，及林吳
    美春應容忍伊在系爭000-0地號土地上申請水、電等管線，
    及築路鋪設柏油乙節，固提出系爭契約書為據。惟查：
　⒈系爭契約第1條約定買賣標的為系爭土地，且第3條約定之買
    賣價款支付方式亦係對應本件買賣標的即系爭土地之簽約、
    備證、鑑界及過戶，並未約定其他土地亦為買賣標的，故聚
    盛公司所支付之價金係購買系爭土地之對價，系爭000-0地
    號並不在系爭契約約定之買賣範圍。至系爭契約書第12條第
    3項以手寫約定：「…隔鄰000-0至-0、000-0、000-0地號為
    賣方所有，賣方須出具築路（含水電管路）及通行權同意書
    於買方」(見兩造不爭執事項㈡)等文字，係林吳美春同意提
    供000-0、系爭000-0地號土地；林元同意提供000-0、000-0
    地號土地；林妤珊同意提供000-0地號土地無償供聚盛公司
    通行（含水電管路）使用，是系爭契約性質上為買賣兼使用
    借貸契約至明。又系爭契約書第12條第3項僅約定「賣方須
    出具築路（含水電管路）及通行權同意書於買方」，係訂約
    雙方對於出具築路（含水電管路）及通行權同意書權利義務
    關係之約定，本質為債權契約，並無物權之性質，聚盛公司
    以系爭契約書第12條第3項係約定通行權行使方式，乃屬上
    開法定物權之特別約定，並非一般債權契約云云，並無可取
    。
　⒉次查:系爭契約第12條第3項約定之使用借貸目的，係在聚盛
    公司於購入系爭土地得以取得私設道路鋪設柏油而能對外聯
    絡，及埋設水，電管線。是聚盛公司於系爭契約簽署時，除
    系爭000-0地號外，一併約定林吳美春3人出具系爭000-0等4
    筆土地之土地使用權同意書，並申請以該4筆土地為私設道
    路，另聚盛公司亦以系爭土地、系爭000-0等4筆土地作為指
    定建築線申請基地（見兩造不爭執事項㈤）。然聚盛公司申
    請建照圖面所規劃之通行道路係申請單向通行000-0地號、0
    00-0地號至-0地號計4筆私設道路土地，復再通行000地號、
    000地號土地以銜接南側之○○區○○街，此有聚盛公司提出指
    定建築線證明書圖、建築物地籍套繪電子化系統服務網列印
    畫面在卷可憑（見原審卷㈠第35頁、本院卷㈠第407頁），並
    經聚盛公司於106年10月24日以系爭土地申請指定建築線、
    再以分割後之000、000-0至000-0、000-0至000-0地號土地
    申請建築執照及切結新地號與原指定建築線之系爭土地地號
    係同一筆位置大小土地，及由林吳美春3人、林毅賢及聚盛
    公司出具「聚盛建設有限公司負責人吳三寶擬於○○區油車段
    000、000-0至000-0、000-0(部分）、000-0(部分）及000-0
    (部分）地號等8筆土地上建築地上4層，鋼筋混凝土造建築
    物1棟8戶及圍牆雜項。○○區油車段000-0、000-0、000-0、0
    00-0、『000-0(部分）、000-0(部分）、000-0(部分）』地號
    土地作私設通路，供基地内住戶共8戶通行使用不得設置障
    礙物，特立此同意書為憑。」等文字之切結書（見本院卷㈠
    第413至415頁），且系爭土地現況已由聚盛公司建築系爭建
    案，出售予陳瑞章等人，由渠等藉由系爭000-0等4筆土地由
    南側對外連接000地號、000地號土地通行○○區○○街，並在系
    爭分割後000地號土地北側建造圍牆等情，並據本院勘驗現
    場屬實，製有勘驗筆錄、現場略圖及現場照片可稽（見本院
    卷㈠第344、349、351頁），則系爭土地申請建照之規劃通行
    及現況通行範圍均未包括系爭000-0地號土地。依系爭契約
    第12條第3項之約定之使用借貸目的係由林吳美春3人提供系
    爭通行土地供聚盛公司築路(含水電管路)之用，此觀其約定
    意旨以「賣方須出具築路(含水電管路)及通行權同意書予買
    方」自明。則聚盛公司及其房地承購戶陳瑞章等人既已經由
    000-0至-0、000-0土地由南側對外連接000地號、000地號土
    地通行○○區○○街，並由該等土地向水、電公司申請接水、接
    電，及在該土地上完成柏油路面之鋪設，業據聚盛公司具狀
    陳明在卷（見本院卷㈠第90、91頁），系爭建案住宅所需水
    、電等管線，及築路鋪設柏油道路均已建置完成，亦據聚盛
    公司陳明在卷（見本院卷㈡第443頁至第444頁），聚盛公司
    使用借貸系爭000-0地號土地供通行用、申請水、電及鋪設
    柏油路之目的已達成(民法第470條第1項參照)，實無再使用
    系爭000-0地號土地供通行及申請設置管路之必要。聚盛公
    司主張:確認伊對林吳美春所有之系爭000-0地號土地有通行
    權、林吳美春應容忍伊在系爭000-0地號土地上申請水、電
    等管線，及築路鋪設柏油云云，即屬無據。
　⒊再按「土地因與公路無適宜之聯絡，致不能為通常使用時，
    除因土地所有人之任意行為所生者外，土地所有人得通行周
    圍地以至公路。」、「因土地一部之讓與或分割，而與公路
    無適宜之聯絡，致不能為通常使用者，土地所有人因至公路
    ，僅得通行受讓人或讓與人或他分割人之所有地。數宗土地
    同屬於一人所有，讓與其一部或同時分別讓與數人，而與公
    路無適宜之聯絡，致不能為通常使用者，亦同。」、「前項
    情形，有通行權人，無須支付償金。」，民法第787條第1項
    、第789條第1、2項分別定有明文。又民法第787條第1項之
    「立法意旨在於調和土地相鄰之關係，以全其土地之利用，
    故明定周圍地所有人負有容忍通行之義務。惟如土地嗣後與
    公路已有適宜之聯絡，而能為通常之使用者，周圍地所有人
    自無須繼續容忍其通行，土地所有人不得再主張通行周圍地
    」(最高法院85年台上字第1781號判決意旨參照)。聚盛公司
    主張:伊於106年4月13日向林吳美春購得其系爭土地時，對
    外通路被林吳美春所有之系爭000-0地號土地及000-0地號土
    地阻斷，因而依民法第787條第1項、第789條第1項之規定，
    對系爭000-0地號土地有袋地通行權，亦即系爭土地讓與後
    符合民法第789條第1項之規定，而得對系爭000-0地號土地
    主張袋地通行權云云。然查:系爭土地已得藉由000-0至-5、
    000-0土地由南側對外連接000地號、000地號土地通行○○區○
    ○街之情，業據本院認定如上(見上⒉所述)，又系爭土地藉由
    系爭000-0等4筆土地由南側對外連接879地號、887地號土地
    通行○○區○○街，其通行之範圍並無障礙物阻擋，寬度亦足供
    二輛自小客車會車，有現場照片可稽（見本院卷㈠第351頁）
    ，聚盛公司亦自承:伊在系爭土地建造8戶住宅所需水、電管
    線，築路鋪設柏油道路均已設置完成等語，已如上述，系爭
    土地與○○區○○街之公路，並非無適宜之聯絡，則系爭土地之
    所有權於買賣移轉予聚盛公司後與公路已有適宜之聯絡，而
    能為通常之使用，揆諸上開說明，系爭土地既非袋地，系爭
    000-0地號土地之所有人林吳美春自無須繼續容忍其通行，
    聚盛公司不得再依民法第787條第1項、第789條第1項之規定
    ，主張對系爭000-0地號土地有通行權。聚盛公司請求:確認
    對系爭000-0地號土地有通行權存在、及林吳美春應容忍聚
    盛公司在000-0地號土地上申請水、電管線、築路鋪設柏油
    各節，即屬無據。
　㈡聚盛公司本於民法第184條第1項前段、第195條規定請求林吳
    美春3人連帶給付財產上損害賠償400萬元、非財產上損害60
    萬元本息，有無理由？
　　按「因故意或過失，不法侵害他人之權利者，負損害賠償責
    任。」民法第184條第1項前段定有明文。「侵權行為所發生
    之損害賠償請求權，以有故意或過失不法侵害他人權利為其
    成立要件，若其行為並無故意或過失，即無賠償之可言」(
    最高法院54年度台上字第1523號、49年度台上字第2323號判
    決意旨參照)。關於侵權行為賠償損害之請求權，以實際上
    受有損害為成立要件；損害賠償之債，以有損害之發生及有
    責任原因之事實，並二者之間，有相當因果關係為成立要件
    。故原告所主張損害賠償之債，如不合於此項成立要件者，
    即難謂有損害賠償請求權存在；侵害名譽權損害賠償，須行
    為人因故意或過失貶損他人之社會評價，而不法侵害他人之
    名譽，致他人受損害，方能成立。亦即行為人須具備違法性
    、有責性，並不法行為與損害間具有因果關係，始足當之；
    且主張侵權行為損害賠償請求權之人，對於侵權行為之成立
    要件應負舉證責任；損害賠償之債，以實際上受有損害為成
    立要件，倘無損害，即不發生賠償問題。（最高法院48年台
    上字第680號判決、104年度台上字第2365號判決、100年度
    台上字第328號判決、98年度台上字第1516號判決意旨參照
    ）。
　⒈聚盛公司主張財產上之損害400萬元部分　
　⑴增加自來水施設費用15萬6,187元:
　①台灣自來水股份有限公司第六區管理處○○服務所於109年12月
    30日以台水六麻服室字第0000000000號(下稱自來水公司000
    0000000函)函覆本院以:如從系爭000-0地號土地上設施，所
    需之線路設置費為25萬4,279元（見本院卷㈠第305頁）。聚
    盛公司因而主張伊從別路線進入支出41萬0,466元，兩者相
    差15萬6,187元(41萬0,466元－25萬4,279元＝15萬6,187元)，
    應由林吳美春3人負連帶損害賠償責任云云。並提出用水設
    備工程款通知書、繳費憑證、滙款回條及裝置證明為據（見
    本院卷㈠第113至115頁）。然查:聚盛公司與林吳美春間使用
    借貸系爭000-0地號土地之使用借貸目的已達成，無須再繼
    續使用系爭000-0地號之必要，業據本院認定如上㈠所述，則
    林吳美春拒絕提供系爭000-0地號供聚盛公司供通行之用、
    及申請水、電及鋪設柏油路，並無侵權行為之故意或過失可
    言，自難令其負侵權行為之損害賠償責任。
　②況依自來水公司0000000000函說明三、四略以「本案如要由
    上述路段(系爭000-0地號)施設管線，（1)必須先取得臺南
    市○○段000地號及000-0地號2筆土地之同意書。及(2)因須駁
    接位於臺南市○○○○段000地號土地之既有管線，須該管線所
    有權人（目前所有權歸全體用戶所有)之同意書，始能辦理
    。」、「…如僅能取得土地之同意書，無法取得管線駁接之
    同意書亦無法辦理。」（見本院卷㈠第305頁），則聚盛公司
    欲自臺南市○○區○○○路000巷○○○00000地號土地上施設管線，
    除須取得「取得臺南市○○段000地號及000-0地號2筆土地之
    同意書」外，尚須「取得000地號土地之既有管線所有權人
    之同意書」，且二者缺一不可。故林吳美春拒絕提供系爭00
    0-0地號供聚盛公司申請水、電管線施設，並非聚盛公司無
    法自系爭土地北邊(即○○○路000巷)申請水、電施設之唯一因
    素，聚盛公司既未舉證伊已取得系爭000-0地號土地所有權
    人之同意及取得000地號土地管線所有權人之同意，徒以林
    吳美春拒絕提供系爭000-0地號供伊申請水、電管線施設，
    造成伊無法自系爭土地北邊(即○○○路000巷)申請水、電施設
    ，應賠償伊自別路線施設管線支出差額15萬6,187元云云，
    並無可採。
　⑵交易上之損害384萬3,813元　
    聚盛公司主張:伊於系爭土地上興建系爭建案住宅8戶(分別
    為A1至A3、A5至A9)出售，因林吳美春拒絕提供系爭000-0地
    號供伊通行，造成伊受有A1戶390萬元、A2戶418萬元、A3戶
    278萬元、A5戶343萬元、A6戶325萬元、A7戶341萬元、A8戶
    325萬元、A9戶329萬元，共2749萬元之交易上損害，與上述
    ⑴增加自來水施設費用15萬6,187元，合計2,764萬6,187元(
    此部分聚盛公司僅請求財產上之損失400萬元)，無非係以依
    内政部實價登錄網站記載（見本院卷㈠第131頁），109年2月
    成交之○○里0鄰○○00至00號房屋一戶24年屋齡，面積78.49坪
    ，以1,700萬元售出，換算市價大約每坪21.65萬元，伊出售
    系爭建案之房屋卻僅每坪14.86萬至16.94萬之間，係因林吳
    美春違約、阻礙通行及林吳美春3人妨害名譽所致，應由林
    吳美春3人負損害賠償責任云云，然查:不動產價格係由買賣
    雙方透過公開市場所決定，價格取決因素有多端，除了買賣
    雙方主觀之喜好程度外，尚有賴市場之供給、需求法則決定
    ，其價格之合理區間本難清楚掌握。聚盛公司主張：系爭建
    案房屋僅以每坪14.86萬至16.94萬之間售出，低於實價登錄
    上之每坪21.65萬元，造成損害云云，縱令屬實，既無證據
    足資證明，即難逕係林吳美春違約、阻礙通行及林吳美春3
    人妨害名譽（此部分詳下述之）所致。聚盛公司對於系爭建
    案房屋售出價格，低於實價登錄價格，造成伊之損害與林吳
    美春３人間之上開行為間具有因果關係乙節，並無法舉證證
    明，其徒以林吳美春3人違約、阻礙通行及林吳美春3人妨害
    名譽，應連帶賠償伊系爭建案低於實價登錄價格造成伊之損
    害384萬3,813元，連同增加自來水施設費用15萬6,187元，
    共400萬元云云，並無可取。
　⒉非財產上之損害60萬元部分　
    上訴人主張:林吳美春3人侵害伊之商譽權，應連帶賠償伊非
    財產上之損害60萬元乙情，無非提出錄音譯文一份為據（下
    稱系爭譯文，見調字卷第105、107頁）。經查:
　⑴林吳美春於108年4月4日經第三人陳金華詢問房子、路權狀況
    時，回以：「材料是不錯啦!但是這路他們都沒路權啦!都給
    我『偷寫』啦!」、「都沒路權啦!都給我們『偷寫』啦!」等語
    ，然系爭契約林吳美春確有同意出具通行權同意書予聚盛公
    司之事實，此經本院認定如前，則林吳美春向陳金華表示聚
    盛公司興建之建物沒有路權及偷寫一語，顯然即與客觀事實
    不符，卻仍將此不實之詞向陳金華散布，使陳金華對系爭建
    案之建商聚盛公司產生質疑而侵害聚盛公司商譽權，則聚盛
    公司依民法第184條第1項前段規定請求林吳美春賠償其損害
    ，即非無據。又林吳美春明知伊已出具通行同意書，竟仍稱
    :「…但是這路他們都沒路權啦!都給我『偷寫』啦!」、「都沒
    路權啦!都給我們『偷寫』啦!」、「是為什麼他們要給我們偷
    寫地號下去，沒經過我們同意就寫地號下去」等語，是明確
    表明聚盛公司並無路權，顯有侵害聚盛公司商譽權之故意，
    縱令其後陳稱：「你們自己考慮，也不用理我們說什麼，自
    己去問清楚，合乎你的要求就買，如果沒有就做罷」等語（
    見調字卷第106頁），仍著重強調陳金華注意系爭土地通行
    權之問題(考慮若無通行權就作罷不要買)，並不能因此即認
    林吳美春無惡意去貶抑或詆毀聚盛公司之名譽之情，而為有
    利林吳美春之認定。林吳美春以其上開言語乃個人主觀評價
    意見云云，並無可採。
　⑵系爭譯文對話時，在場者為林吳美春3 人及陳金華，其中林
    元並未發言（見調字卷第105頁），林妤珊陳述之內容亦僅
    就通路問題予以表示，並無對聚盛公司為貶損之言詞，是聚
    盛公司空言主張:林元、林妤珊在場助勢，屬於林吳美春之
    幫助人，係共同侵權行為人，則林妤珊、林元與林吳美春共
    同損害其商譽而請求連帶賠償云云，並無所據，不應准許。
　⑶再按「名譽權之侵害非即與刑法之誹謗罪相同，名譽為人格
    之社會評價，名譽有無受損害，應以社會上對個人評價是否
    貶損作為判斷之依據，苟其行為足以使他人在社會上之評價
    貶損，不論故意或過失均可構成侵權行為，與刑法誹謗罪之
    構成要件不同。倘行為人所述事實足以貶損他人之社會評價
    而侵害他人名譽，而行為人未能證明所陳述事實為真，…，
    而構成故意或過失侵害他人之名譽，仍應負侵權行為損害賠
    償責任(最高法院96年度台上字第793號民事判決意旨參照)
    。查吳三寶曾向臺灣臺南地方檢察署提告林吳美春等人涉嫌
    妨害自由等罪乙案，經臺灣臺南地方檢察署檢察官偵查後，
    認林吳美春等人罪嫌不足，以109年度偵字第12996號為不起
    訴處分；嗣吳三寶不服，聲請再議，由臺灣高等檢察署臺南
    檢察分署檢察長以110年度上聲議字第73號調查後，仍處分
    駁回再議之聲請；吳三寶嗣仍委任律師向臺灣臺南地方法院
    聲請交付審判，經臺灣臺南地方法院以110年度聲判字第14
    號刑事裁定駁回聲請後確定(下稱系爭刑事案件)，系爭刑事
    案件固已認林吳美春誹謗罪嫌不足，而為不起訴處分確定，
    並駁回交付審判之聲請，惟林吳美春有上開⑴所述不實言論
    ，致陳金華對系爭建案之建商聚盛公司產生質疑而侵害聚盛
    公司商譽權之行為，業據本院認定在案，即對聚盛公司應負
    侵權行為損害賠償責任，本件自不應因系爭刑事案件對林吳
    美春為誹謗罪不起訴處分確定，並駁回交付審判之聲請，即
    為有利於林吳美春之認定。
　⑷聚盛公司因林吳美春上開不實陳述致其商譽權受有損害，本
    院審酌系爭譯文內容，林吳美春僅向陳金華一人陳述「沒有
    路權、偷寫」一語之外，其餘並未有其他積極詆損之言詞、
    林吳美春係國小肄業，現為家管，108年度有財產資料10筆
    ，財產總額735萬1,460元（見本院卷㈡第222頁、268至269頁
    ）、聚盛公司系爭建案8戶房屋已全部出售，及本件訴訟源
    於兩造對提供通行土地範圍之爭執等一切情況，認林吳美春
    應賠償聚盛公司非財產上損害之金額以10萬元為適當，逾此
    範圍之主張，即屬無據。
七、綜上所述，聚盛公司依系爭契約及通行權法律關係，請求確
    認對林吳美春所有系爭000-0地號土地有通行權存在及林吳
    美春應容忍伊在系爭000-0地號土地申請水、電等管線與築
    路鋪設柏油，及本於侵權行為法律關係，請求林元、林妤珊
    應與林吳美春連帶賠償聚盛公司損害460萬元本息部分，均
    非正當，不應准許。另聚盛公司本於侵權行為法律關係，請
    求林吳美春給付非財產上之損害10萬元，及自起訴狀繕本送
    達之翌日即108年8月3日起至清償日止，按週年利率百分之5
    計算之利息，自屬正當，應予准許，逾此部分之請求，則非
    正當，不應准許。原判決就聚盛公司請求確認對系爭000-0
    地號土地有通行權、林吳美春應容忍聚盛公司在系爭000-0
    地號土地申請水、電等管線施設管線及築路鋪設柏油部分為
    林吳美春敗訴之判決，即有未洽，林吳美春上訴意旨指摘原
    判決此部分不當，求予廢棄改判，為有理由，自應由本院廢
    棄改判如主文第二項所示。至原判決判命林吳美春給付聚盛
    公司非財產上之損害10萬元本息，並就林吳美春敗訴部分，
    依職權宣告假執行、附條件免為假執行，駁回請求林元、林
    妤珊應與林吳美春連帶賠償聚盛公司460萬元本息部分及駁
    回對林吳美春其餘之請求(即其餘450萬元部分)，並駁回聚
    盛公司此部分假執行之聲請，核無違誤，聚盛公司、林吳美
    春上訴意旨指摘原判決此部分不當，求予廢棄改判，為無理
    由，應駁回聚盛公司、林吳美春此部分上訴。
八、本件事證已臻明確，兩造其餘之攻擊或防禦方法及所用之證
    據，認為均不足以影響本判決之結果，爰不逐一論列，附此
    敘明。
九、據上論結，本件林吳美春上訴為一部有理由、一部無理由，
    聚盛公司上訴無理由，依民事訴訟法第450條、第449條第1
    項、第79條、第78條，判決如主文。
中　　華　　民　　國　　111 　年　　5 　　月　26 　　日
                  民事第三庭    審判長法  官  吳森豐

                                      法  官  郭貞秀

                                      法  官  孫玉文
上為正本係照原本作成。
聚盛建設有限公司如不服本判決，應於收受送達後20日內向本院
提出上訴書狀，其未表明上訴理由者，應於提出上訴後20日內向
本院補提出理由書狀（均須按他造當事人之人數附繕本）上訴時
應提出委任律師或具有律師資格之人之委任狀；委任有律師資格
者，另應附具律師資格證書及釋明委任人與受任人有民事訴訟法
第466條之1第1項但書或第2項（詳附註）所定關係之釋明文書影
本。如委任律師提起上訴者，應一併繳納上訴審裁判費。
林吳美春3人不得上訴。
中　　華　　民　　國　　111 　年　　5 　　月　　26　　日
        
                                      書記官  鄭鈺瓊
【附註】
民事訴訟法第466條之1：
⑴對於第二審判決上訴，上訴人應委任律師為訴訟代理人。但上
  訴人或其法定代理人具有律師資格者，不在此限。
⑵上訴人之配偶、三親等內之血親、二親等內之姻親，或上訴人
  為法人、中央或地方機關時，其所屬專任人員具有律師資格並
  經法院認為適當者，亦得為第三審訴訟代理人。
民事訴訟法第466條之2第1項：
上訴人無資力委任訴訟代理人者，得依訴訟救助之規定，聲請第
三審法院為之選任律師為其訴訟代理人。